臺灣高等法院臺南分院民事判決　　　 98年度上更(一)字第9號
上　訴　人　中華聯合半導體設備製造股份有限公司
法定代理人　林克清
訴訟代理人　劉豐州　律師
　　　　　　曾瓊瑤　律師
複 代 理人　陳韋利　律師
被 上 訴人　黃德洲
上列當事人間請求給付票款事件，上訴人對於中華民國九十六年
八月三十日臺灣臺南地方法院第一審判決（九十六年度訴字第七
八七號），提起上訴，判決後經最高法院第一次發回更審，本院
於一○○年一月二十五日言詞辯論終結，判決如下：
    主      文
原判決關於命上訴人給付超過新臺幣壹佰捌拾玖萬肆仟陸佰玖拾
柒元，及自民國九十六年五月九日起至清償日止加計法定遲延利
息部分，與訴訟費用之裁判暨本院於民國九十八年五月四日所為
該部分假執行之宣告均廢棄。
上開廢棄部分，被上訴人在第一審之訴駁回。
其餘上訴駁回。
第一、二審及發回前第三審訴訟費用，由上訴人負擔百分之四七
，餘由被上訴人負擔。
    事實及理由
壹、程序方面：
一、按債務人對於支付命令於法定期間合法提出異議者，支付命
    令於異議範圍內失其效力，以債權人支付命令之聲請，視為
    起訴或聲請調解，民事訴訟法第五百十九條第一項定有明文
    。次按公司設立登記後，有應登記事項而不登記，或已登記
    之事項有變更登記而不為變更之登記者，不得以其事項對抗
    第三人，固為公司法第十二條所明定。惟公司登記，除設立
    登記為公司之成立要件外，其他登記，皆屬對抗要件（公司
    法第六條、第十二條參照），變更董事、監察人，固屬應登
    記之事項，但此事項之有效存在，並不以登記為其要件，有
    最高法院六十七年台上字第七六○號判例可資參照。復依公
    司法第一百九十二條第四項規定，公司與董事之關係，係適
    用民法關於委任之規定，故公司成立後改選董事時，當選之
    董事只須依照民法第五百二十八條規定接受公司之委託於就
    任時起，即生民法委任之效力，至於有無依照公司法規定申
    請董事變更登記，僅生可否對抗第三人之效力，從而，公司
    與董事間之關係，始自當選之董事接受公司之委託就任時起
    ，而非以變更登記與否為認定標準至明。經查：
(一)上訴人原董事長蘇兆鳴因辭任董事長職務，上訴人於民國九
    十六年五月九日召開董事會改選陳護木為董事長，上訴人並
    於九十六年七月十一日向經濟部申請辦理董事長變更登記，
    有上訴人公司董事長變更前後之登記表及董事會議事錄在卷
    可稽（見原審訴字卷七一至八○頁），被上訴人對於前述上
    訴人董事長於九十六年五月九日改選為陳護木之事實業已知
    悉，為被上訴人所自認（見原審訴字卷第六三、一○一頁）
    。
(二)被上訴人於九十六年四月二十五日就如附表一所示面額各為
    新台幣（下同）二百萬元之支票二紙（下稱系爭支票），聲
    請原法院對上訴人發支付命令，原法院於同年五月三日核發
    九十六年度促字第二七六七二號支付命令，命上訴人應向被
    上訴人給付系爭票款及加計法定遲延利息，該支付命令於同
    月十六日送達上訴人時，上訴人法定代理人已因董事長改選
    變更為陳護木，上訴人以陳護木為法定代理人於同月二十五
    日聲明異議，未逾異議法定期間，自屬合法，依上開規定，
    已使所核發之支付命令失其效力，本件請求給付票款事件非
    屬民事訴訟法第四百零三條第一項所列強制調解事件，依民
    事訴訟法第五百十九條第一項之規定，應以被上訴人支付命
    令之聲請視為起訴。
(三)上訴人前任董事長蘇兆鳴雖以上訴人法定代理人名義於九十
    六年七月四日具狀撤回異議，惟蘇兆鳴於同年五月九日董事
    會改選後，已非上訴人董事長，無代表上訴人之權限，所為
    尚不生撤回異議之效力。
二、上訴人於提起上訴後法定代理人陳護木，已於九十八年五月
    二十六日變更為林克清，有上訴人所提公司變更登記表影本
    一份為憑（見本院上更一字卷一第八六至八七頁），並於九
    十八年六月十一日聲明承受訴訟（見本院上更一卷一第八五
    頁），尚無不合，應予准許。
貳、實體方面：
一、本件被上訴人主張：上訴人因積欠訴外人王俊安借款債務，
    王俊安於九十六年二月初至上訴人公司催討債務，因當時伊
    任上訴人前任董事長蘇兆鳴之特別助理，經蘇兆鳴指示財務
    部門簽發系爭支票交付王俊安，資為清償，系爭支票屆期經
    提示遭退票，王俊安再度催索票款，在蘇兆鳴承諾十日內給
    付票款之情況下，由伊在系爭支票背書，惟經十日後，該支
    票仍未獲付款，伊遂籌款代為清償，並取回系爭支票與退票
    理由單。伊執有上訴人所簽發之系爭支票後，屆期提示無法
    兌現，一再催索，上訴人均置之不理。爰本於票據執票人之
    法律關係，求為命上訴人給付伊四百萬元，及加計自九十六
    年四月十八日起至清償日止，按年息百分之六計算利息之判
    決。原審判命上訴人如數給付，並無不合等語。併答辯聲明
    ：(一)上訴駁回。(二)第一、二審及發回前第三審訴訟費用
    由上訴人負擔（被上訴人於本院減縮利息之請求，見本院上
    字卷第一九○頁）。
二、上訴人則以：(一)伊公司前法定代理人蘇兆鳴分別於九十五
    年十二月二十二日、九十六年一月二十二日透過被上訴人以
    伊公司名義向盛鑫（即王俊安，下同）之地下錢莊借款五百
    九十五萬元及四百四十萬元，並同時簽發金額共計一千二百
    萬元之支票五紙交付盛鑫，伊嗣後已陸續還款八百七十萬元
    ，但因先前開立之部分支票未如期付款，因而陸續換票或是
    延展票期，最後盛鑫即因換票取得伊於九十六年二月七日所
    簽發之支票三紙，其中二紙金額均為二百萬元之支票即為系
    爭支票（另有一紙一百五十萬元支票未在本件請求）。(二)
    地下錢莊業者因不方便出面以法律程序向伊追討債務，而將
    系爭支票交由被上訴人出面主張票款，其雙方並無讓與票據
    債權之意思，被上訴人取得系爭支票非基於受讓票據權利之
    意思，不得依票據法律關係請求伊給付票款及利息。(三)被
    上訴人未向地下錢莊清償伊欠地下錢莊之債務，被上訴人係
    無對價或以不相當之對價取得系爭支票，依票據法第十四條
    第二項規定，不得享有優於其前手之權利。(四)系爭二紙支
    票是伊公司支票，但附表一票據號碼IX0000000之支票在發
    票當日即退票，且被上訴人在支票退票後始背書，有違常理
    。(五)伊向原執票人盛鑫借款合計一千零三十五萬元，卻簽
    發支付一千二百萬元之支票，四十天之利息即高達一百六十
    五萬元，亦即年利率高達145%，原執票人就原票款中超過本
    金一千零三十五萬元及法定最高利率計算之利息二十二萬六
    千八百四十九元部分，違反民法第二百零五條之規定而無請
    求權。被上訴人明知伊開立系爭支票之經過，依票據法第十
    三條規定，伊得以得對抗原執票人即地下錢莊業者之事由對
    抗被上訴人，故縱認被上訴人為系爭支票之票據權利人，亦
    僅於十五萬元及法定最高利率之利息二十二萬六千八百四十
    九元之範圍內有請求之權利等語，資為抗辯。併上訴聲明：
    (一)原判決廢棄。(二)上開廢棄部分，被上訴人在第一審之
    訴駁回。(三)第一、二審及發回前第三審訴訟費用均由被上
    訴人負擔。
三、兩造不爭執之事實（見本院上字卷第一五一至一五二頁、第
    二一四頁）：
(一)上訴人因積欠訴外人盛鑫借款債務，王俊安遂於九十六年二
    月初至上訴人公司催討債務，因被上訴人當時擔任上訴人公
    司前任董事長蘇兆鳴之特別助理，經蘇兆鳴指示公司財務部
    門簽發系爭二紙支票交付王俊安以資抵付；嗣系爭二紙支票
    屆期經提示均遭退票，王俊安再度催索票款，在蘇兆鳴承諾
    十日內給付票款情況下，由被上訴人以羅如合（即蘇兆鳴之
    配偶）名義在系爭二紙支票背書，惟經十日後系爭二紙支票
    仍未獲付款，有支票及退票理由單影本各二紙附卷可憑（見
    原審促字卷第四至六頁）。
(二)被上訴人前曾於九十六年四月二十五日持系爭二紙支票向原
    法院聲請對上訴人核發支付命令，並據原法院於九十六年五
    月三日核發支付命令（九十六年度促字第二七六七二號）；
    嗣經上訴人公司於法定期間內提出聲明異議後，上訴人公司
    前任法定代理人蘇兆鳴又以上訴人名義於九十六年七月四日
    具狀向原法院撤回異議，有臺灣臺南地方法院九十六年度促
    字第二七六七二號支付命令、民事支付命令聲明異議狀及民
    事聲請撤回狀各一份附卷可按（見原審訴字卷第三、二十、
    三六頁）。
(三)上訴人公司原任董事長蘇兆鳴因辭任董事長職務，上訴人公
    司遂於九十六年五月九日召開董事會改選陳護木為董事長，
    並於九十六年七月一日向經濟部所屬南部科學工業園區管理
    局申請辦理董事長變更登記，並於九十六年七月十一日經核
    准登記在案，有公司變更登記表影本一份附卷可按（見原審
    訴字卷第七七至八十頁）。
四、本院得心證之理由：
    被上訴人主張伊執有上訴人簽發如附表一所示支票二紙，屆
    期提示無法兌現，請求上訴人給付票款，業據提出系爭支票
    與退票理由單為憑，上訴人對系爭支票之真正，並不爭執（
    見原審訴字卷第九九頁、本院上卷第二一四頁、上更一卷二
    第三四頁），惟以上揭情詞置辯。則本件所應審究者為(一)
    被上訴人是否可以本於票據關係請求上訴人給付系爭票款？
    被上訴人是否有在系爭支票背書？是否為期後背書？(二)上
    訴人是否得以取得票據之原因（如惡意或無償）對抗被上訴
    人？茲分述如下：
(一)被上訴人是否可以本於票據關係請求上訴人給付系爭票款？
    被上訴人是否有在系爭支票背書？是否為期後背書？
  1.被上訴人主張系爭支票乃上訴人公司前任董事長於任職期間
    所簽發之支票，已為上訴人所不爭執。而證人即上訴人公司
    前任財務經理寇麗雯於原審證述：「我擔任財務經理，工作
    內容有包括簽發支票，九十六年三月十六日離職。」、「這
    兩張支票是同時寫的，因為被告（即上訴人）公司積欠第三
    人王俊安五百五十萬元，公司原先開給王俊安的支票三張分
    別在九十六年一月三十日、九十六年一月三十一日及九十六
    年二月二日都跳票，總金額是五百五十萬元，二月初王俊安
    來公司協商，透過第三人綽號寶哥的男子居中斡旋，公司方
    面是由我與原告（即被上訴人）出面與他們協商，協商的結
    果分別開出九十六年三月二日、九十六年四月二日及九十六
    年五月二日三張支票，面額分別為二百萬元、二百萬元及一
    百五十萬元交給寶哥轉給王俊安，王俊安就持票離去，法庭
    上原告提出的這兩張支票就是其中的兩張。」、「當時原告
    公司負責人為蘇兆鳴。」、「在寫系爭支票時，我已詢問過
    蘇董事長，支票大小章分別由另兩位職員保管，他們在蓋章
    之前也都有分別詢問過蘇董事長，要經過董事長同意，支票
    才能出去。」（見原審訴字卷第九九至一○○頁），及證人
    即上訴人公司前負責人蘇兆鳴於原審證稱：「公司向王俊安
    借錢五百五十萬元，曾經開過公司支票給王俊安，退票之後
    ，就協商分期付款，九十六年三月二日還二百萬元，九十六
    年四月二日還二百萬元，九十六年五月二日還一百五十萬元
    ，這是我與王俊安協商的結果，我也有指示財務經理寇麗雯
    簽發三張支票給王俊安，系爭的支票就是其中的兩張。」（
    見原審訴字卷第一○○至一○二一頁）等各語在卷，經核其
    等證述內容相互一致，且上訴人對公司確有積欠王俊安（即
    上訴人所指之盛鑫）債務，亦不爭執，顯見被上訴人主張上
    訴人公司為清償公司積欠王俊安債務，所以簽發包括系爭支
    票在內之三張支票以資抵付等語，尚非虛妄，應堪採信。
  2.次按當事人主張有利於己之事實者，就其事實有舉證之責任
    ，民事訴訟法第二百七十七條前段定有明文。次按原告對於
    自己主張之事實已盡證明之責後，被告對其主張，如抗辯其
    不實並提出反對之主張者，則被告對其反對之主張，亦應負
    證明之責，此為舉證責任分擔之原則（最高法院十八年上字
    第二八五五號判例意旨參照），再各當事人就其所主張有利
    於己之事實，均應負舉證之責，故一方已有適當之證明者，
    相對人欲否認其主張，即不得不更舉反證（最高法院十九年
    上字第二三四五號判例意旨參照）。又按支票為無因證券，
    執票人行使票據上權利，就支票之取得，有無正當原因，或
    有無對價關係，自不負證明之責（最高法院五十年台上字第
    一六五九號判例意旨參照）。本件上訴人抗辯被上訴人因訴
    外人王俊安無轉讓系爭票據之票據權利之意思，實際並未取
    得系爭票據權利，被上訴人非以受讓票據權利之意思取得系
    爭票據云云，已為被上訴人所否認，上訴人自應就此有利於
    己之事實負舉證之責，然上訴人迄未舉任何證據證明訴外人
    王俊安無轉讓系爭二紙支票票據權利予被上訴人之意思，空
    言抗辯，已難採信。
  3.又被上訴人主張王俊安所持上開上訴人所簽發之三張支票經
    提示退票後，找蘇兆鳴催討未著，且蘇兆鳴表示會負責在十
    天內返還借款，因被上訴人時任蘇兆鳴之特別助理，即要求
    被上訴人於系爭二張支票背書，屆期仍未獲兌付，王俊安遂
    向被上訴人催索票款，並要求被上訴人與其母余碧花於九十
    六年七月三日共同簽發本票五張，及支付強制執行所得六十
    萬元、現金一百萬元、黃金五十盎司、一萬元美金、一百萬
    元日幣，且每月支出十五萬元之利息給王俊安後，始將系爭
    二紙支票交付於伊等情（見原審訴字卷第六二頁、本院上字
    卷第一五三頁、第二一○頁正反面、上更一字卷二第三九頁
    反面），亦據被上訴人提出本票五紙（見本院上字卷第一二
    四至一二五頁）、臺灣臺南地方法院九十六年度執字第二二
    七五七號強制程序分配表（見本院上卷第一○四至一一○頁
    ，按實為五十萬餘元）、每月簽發十五萬元之本票十二紙（
    見本院上卷第一二六至一三一頁）、被上訴人第一銀行存摺
    （見本院上字卷第一三二至一三七頁）、旅行業隨團服務員
    講習班結業證書、入出國日期證明書、函件（見本院上字卷
    第一四六至一四九頁）及系爭支票與退票理由單等件為證（
    見原審促字卷第四至六頁、訴字卷第六五至六六頁、第九九
    頁、本院上字卷第五七頁、上更一字卷二第八八頁）。且系
    爭支票上確均有被上訴人之背書，亦經原審法院於審理時核
    對並提示上訴人閱覽無訛（見原審訴字卷第六一頁）；參酌
    上訴人所自陳：上訴人前法定代理人蘇兆鳴分別於九十五年
    十二月二十二日、九十六年一月二十二日透過被上訴人以上
    訴人名義，向盛鑫（即地下錢莊）借款五百九十五萬元及四
    百四十萬元，…被上訴人透過其母余碧花名義分別匯入五百
    九十五萬元及四百四十萬元（見本院上字卷第六二頁正反面
    ）；及另民事案件證人蘇兆鳴所證：向錢莊借的錢有些是進
    入黃德洲的帳戶再轉給公司；證人即原任職上訴人公司之廠
    務人員謝忠良所證述：（去年即九十六年四月地下錢莊到公
    司的情形？）當時有錢莊人員二人，一進門就會遇到我，告
    訴我要找董事長及黃德洲，第一次來的時候找不到人，就在
    門口走來走去，第二次來才一樓、二樓、三樓各樓層去找。
    我的印象中有好幾次（見台灣台南地方法院九十六年度簡上
    字第一四二號卷九十七年二月二十六日準備程序筆錄，影本
    見本院上字卷第二三一、二三五頁）；且據上述證人寇麗雯
    所證二月初王俊安來公司協商，透過綽號寶哥的男子居中斡
    旋，公司方面是由我與原告（即被上訴人）出面與他們協商
    等各情，查被上訴人既居於上訴人公司與地下錢莊間借款之
    聯繫與匯款事宜，地下錢莊人員在上訴人無法清償，又找不
    到負責人情形下，要被上訴人出面解決，尚非無稽。另被上
    訴人在系爭支票上背書，依法應負票據債務之清償責任，此
    亦為社會上一般稍具常識者所皆知，則衡諸常情及一般經驗
    法則，在系爭票據債務未獲清償前，系爭票據債權人即王俊
    安豈有甘冒將來恐無法獲得清償之風險，率將系爭支票原本
    交予被上訴人之理？再參諸支票為流通證券，為保護交易安
    全，應推定執票人就其所持票據有處分之權利，如執票人將
    支票以背書或交付方法讓與他人，受讓人對於執票人是否有
    權處分不負調查之義務（最高法院七十三年度台上字第一五
    五六號判決參照），及上訴人復未舉證嗣後除被上訴人外，
    再有其他地下錢莊人員向其催索債務以觀，則被上訴人主張
    因其向第三人王俊安清償系爭票據債務，故自王俊安受讓系
    爭票據權利等語，應非虛妄，而堪採信。本件被上訴人本於
    系爭票據持票人之法律關係請求上訴人給付系爭票款，於法
    自屬有據。上訴人抗辯被上訴人取得系爭支票非出於受讓票
    據權利之意思及王俊安無轉讓系爭支票權利之意思云云，即
    屬無據，洵非可採。
  4.至上訴人雖辯稱：系爭支票在發票日當日即退票，實有違常
    理云云，惟查支票為流通證券，為代替現金之付款工具；且
    支票限於見票即付，支票在票載發票日前，執票人不得為付
    款之提示，票據法第一百二十八條第一項前段、第二項分別
    定有明文。是支票上之發票日未必即為發票人實際簽發票據
    之日期，此乃支票為流通證券之當然結果。本件系爭支票係
    上訴人公司於九十六年二月初所簽發，已據證人寇麗雯、蘇
    兆鳴證述屬實，已如前述，則於系爭支票如附表一所載票載
    發票日或之後為付款之提示，並無違反常理之可言。
  5.另按所謂「期後背書」，乃指作成拒絕付款證書後，或作成
    拒絕付款證書期限經過後所為之背書者，依票據法第四十一
    條規定，祇發生債務人得以對抗背書人之事由，轉而對抗被
    背書人之問題，非謂被背書人因此不得享有票據上權利。次
    按依票據法第四十一條第一項規定：「到期日後之背書，僅
    有通常債權轉讓之效力。」到期日後之背書，固僅有通常債
    權轉讓之效力，但此乃僅就背書責任而言，於支票發票人應
    依同法第一百二十六條規定，照支票文義擔保支票之支付責
    任，並無影響，此種到期日後之背書，僅生債務人得以對抗
    背書人之事由轉而對抗被背書人之問題，非謂被背書人因此
    即不得享有票據上之權利（最高法院五十二年台上字第九四
    九號判例意旨、七十年度台上字第三三八一號判決意旨參照
    ）。再者，上開票據法第四十一條第一項之期限後背書之效
    力，依同法第一百四十四條規定於支票準用之。本件被上訴
    人不僅確已證明上訴人公司簽發系爭支票之原因，而且於系
    爭支票遭拒絕往來退票後，因應票據債權人即執票人王俊安
    之要求於系爭支票背書負責，嗣後並向票據債權人王俊安清
    償系爭票款，且因之而取得系爭支票，已如前述，並為本院
    所是認；則揆諸前揭說明，被上訴人縱係在訴外人即票據債
    權人王俊安屆期提示系爭支票遭退票後，始自王俊安受讓系
    爭支票，仍非不得對為發票人之上訴人公司請求給付系爭票
    款。因之，上訴人辯稱：被上訴人係於到期日後背書，故無
    須負票據上責任，不得向其請求票款云云，於法尚有誤會。
(二)又上訴人是否得以取得票據之原因（如惡意或無償）對抗被
    上訴人？
  1.按票據法第十四條所謂以惡意或有重大過失取得票據者，係
    指明知或可得而知轉讓票據之人，就該票據無權處分而仍予
    取得者而言，最高法院五十二年台上字第一九八七號判例意
    旨可參。上訴人抗辯原執票人王俊安取得系爭支票係因暴利
    行為，而被上訴人乃係王俊安與上訴人借款之窗口，顯知王
    俊安之暴利行為已違反民法第二百零五條規定而無請求權，
    被上訴人仍自原執票人手中取得系爭支票，顯出於惡意，依
    法不得享有票據上權利云云。然此為被上訴人否認，揆諸前
    揭判例意旨所示，票據法第十四條第一項規定以惡意或有重
    大過失取得票據係指明知或可得而知轉讓票據之人，就該票
    據無權處分而仍予取得者而言，惟王俊安取得系爭支票，皆
    係因上訴人簽發票據並用以借款，嗣因無法清償，上訴人另
    簽立系爭支票交付王俊安以換回原票據，系爭支票顯係原執
    票人合法取得而屬有效票據，已經證人寇麗雯、蘇兆鳴於原
    審證述明確，足認王俊安有權處分系爭支票，從而，本件尚
    無票據法第十四條第一項以惡意或有重大過失取得票據規定
    之適用。上訴人抗辯被上訴人以惡意取得系爭支票，依法應
    不得享有票據上權利云云，自不足採信。
  2.又按債務人不得以自己與發票人或執票人之前手間所存抗辯
    之事由對抗執票人，但執票人取得票據出於惡意者，不在此
    限，票據法第十三條定有明文。復按票據法第十四條所謂以
    惡意取得票據者，不得享有票據上之權利，係指從無權處分
    人之手，受讓票據，於受讓當時有惡意之情形而言，如從有
    正當處分權人之手，受讓票據，係出於惡意時，亦僅生票據
    法第十三條但書所規定，票據債務人得以自己與發票人或執
    票人之前手間所存抗辯之事由對抗執票人而已，尚不生執票
    人不得享有票據上權利之問題」（最高法院六十七年台上字
    第一八六二號判例參照）。準此，倘執票人出於惡意取得票
    據，票據債務人自得以自己與執票人之前手間所存抗辯之事
    由對抗執票人。次按約定利率，超過週年百分之二十者，債
    權人對於超過部分之利息，無請求權，民法第二百零五條定
    有明文。而按民法第二百零五條既已立法限制最高利率，明
    定債權人對於超過週年利率百分之二十部分之利息無請求權
    ，則當事人將包含超過週年利率百分之二十部分之遲付利息
    滾入原本，約定期限清償，其滾入之利息數額，仍應受法定
    最高利率之限制。故債權人對於滾入原本之超過限額利息部
    分應認仍無請求權，以貫徹「防止重利盤剝，保護經濟弱者
    」之立法目的。又債之更改，因在消滅舊債務，以成立新債
    務，惟超過限額部分之利息，法律既特別規定債權人對之無
    請求權，債權人自不能以債之更改方式，使之成為有請求權
    ，否則無異助長脫法行為，難以保護經濟上之弱者（最高法
    院九十一年度臺簡抗字第四九號判例意旨參照）。上訴人主
    張前法定代理人蘇兆鳴分別於民國九十五年十二月二十二日
    、九十六年一月二十二日透過被上訴人，以上訴人名義向盛
    鑫（即地下錢莊）借款五百九十五萬元及四百四十萬元，並
    分別於上開借款之同時各開立支票三紙（票面金額分別為二
    百萬元、二百萬元、三百萬元；票據號碼分別為IX0000000
    、IX0000000、IX0000000；發票日分別為九十六年一月三日
    、九十六年一月四日、九十六年一月五日）及支票二紙（票
    面金額各為二百萬元、三百萬元；票據號碼分別為IX000000
    0、IX0000000；發票日分別為九十六年一月三十日、九十六
    年一月三十一日），金額共計一千二百萬元予盛鑫，業據提
    出上訴人公司九十五年十二月二十二日及九十六年一月二十
    二日之會計傳票及支票影本（見本院上字卷第六五、六六頁
    、第六八、六九頁、第七一、七二頁）及被上訴人透過其母
    余碧花名義分別匯入五百九十五萬元及四百四十萬元進上訴
    人公司帳戶之存摺明細（見本院上字卷第七十、七三頁）等
    件為證。被上訴人對上訴人上開陳述並不爭執（僅主張伊非
    無償或惡意取得系爭支票），參依上訴人公司上開會計傳票
    ，屬業務上所製作，其上均載有「盛鑫」名稱，又由公司保
    存稽查，要屬業務上所製作，要無不實之理。上訴人此部分
    主張，堪信為真實。又上開五紙支票金額合計一千二百萬元
    ，其中最後一張發票日係九十六年一月三十一日，此意謂上
    訴人應於九十六年一月三十一日清償一千二百萬元，亦即本
    件借款四十天之利息即高達一百六十五萬元（以第一筆借款
    於九十五年十二月二十二日匯入時起算，至開立支票之最後
    一個票載發票日九十六年一月三十一日止，共四十天，12,0
    00,000－10,350,000＝1,650,000），相當於年利率百分之
    一四五[計算式：（1,650,000÷40×365）÷10,350,000＝1
    .45，小數點以下四捨五入]，顯然已經超過民法第二百零五
    條所定之最高利率百分之二十之上限。
  3.被上訴人雖主張上訴人既已開立系爭支票清償借款，足認上
    訴人同意將借款利息滾入原本，因而另簽發支票給被上訴人
    前手，約定期限清償，惟其滾入利息數額，依前揭判例意旨
    ，仍應受法定最高利率百分之二十之限制，被上訴人此部分
    之主張，並不足採。又被上訴人於本院審理時自承：地下錢
    莊把公司所借的錢匯到我的帳戶，……，私下知道地下錢莊
    利息很高，……，有些款項是透過我的窗口戶頭匯進來用等
    語（見本院上更一卷二第一五頁反面、第三九頁反面），併
    參酌上述證據資料，被上訴人顯係瞭解整個借貸過程，貸與
    人並將款項匯入其帳戶內，及有很高利息，足證被上訴人知
    悉上訴人系爭借款利息超過週年利率百分之二十，彰然明甚
    ，此觀被上訴人於另民事案件自陳對利息部分確實有超過年
    息百分之二十無意見等語（見台灣台南地方法院九十六年度
    簡上字第一七四號卷九十七年三月六日準備程序筆錄，影本
    見本院上字卷第二五八頁）亦明。上訴人抗辯被上訴人取得
    系爭支票出於惡意，洵堪採信。上訴人自得依民法第二百零
    五條規定，抗辯被上訴人就超過最高法定利率之利息無請求
    權。
  4.至被上訴人雖主張上訴人於九十六年五月九日董事會會議上
    已決議概括承受公司所有權利義務，當然包括系爭支票票據
    債務，不得再以利息過高而拒絕給付，並提出該次董事會會
    議紀錄為憑（見本院上更一卷一第三四頁）。惟細核該次會
    議紀錄，其內容係記載上訴人前任董事長蘇兆鳴因個人生涯
    因素辭任董事長職務，而開會重新選任董事長，該次出席全
    體董事無異議通過選任陳護木為董事長，並概括承受公司所
    有權利義務等語，僅屬上訴人公司董事長改選之決議，雖有
    新任董事長陳護木並概括承受公司所有權利義務之記載，然
    此應係陳護木個人承受前董事長蘇兆鳴對公司之一切權利義
    務之意，為其個人與公司之內部關係，無礙上訴人依民法第
    二百零五條規定對外即被上訴人提出超過最高週年利率百分
    之二十部分之利息無請求權之抗辯。被上訴人此之主張，為
    無可採。
(三)承上說明，上訴人與被上訴人前手約定就系爭支票超過本件
    借款依民法第二百零五條法定利率之遲延利息滾入原本約定
    期限清償，其滾入之利息數額，自仍應受法定最高利率百分
    之二十之限制。基此，茲就被上訴人得否請求上訴人如數給
    付系爭票款，敘述如下：
  1.上訴人主張其就上開借款，已陸續於九十六年一月三、四、
    十二、十五、二十四日、二月二日、五月八日分別還款現金
    二百萬元、五十萬元、二百萬元、三十萬元、一百七十萬元
    、一百萬元、一百二十萬元，但因先前開立之部分支票未如
    期付款，因而陸續換票或是延展票期，最後盛鑫（即王俊安
    ）因換票取得上訴人於九十六年二月七日所開立之支票三紙
    ，其中二紙支票（票據號碼分別為IX0000000、IX0000000，
    票據金額均為二百萬元，發票日分別為九十六年三月二日、
    九十六年四月二日）即為本件被上訴人請求之系爭支票，業
    據提出上訴人公司會計傳票、匯款副通知書、用印明細表、
    存摺及支票等件為證（見本院上字卷第六六頁、第七四至九
    一頁、第九四頁），被上訴人對上開事實，並不爭執，僅主
    張非惡意無對價取得票據（見本院上更一卷一第一一七頁）
    ，是上訴人主張已向王俊安清償其中之八百七十萬元，尚堪
    採信。
  2.又上訴人就該筆借款既已還款八百七十萬元，業如上述，而
    剩餘借款嗣後經換票仍未清償，依民法第三百二十三條規定
    「清償人所提出之給付，應先抵充費用，次充利息，次充原
    本；其依前二條之規定抵充債務者亦同」、第二百零五條規
    定「按約定利率，超過週年百分之二十者，債權人對於超過
    部分之利息，無請求權」，並參酌上揭最高法院九十一年度
    臺簡抗字第四九號判例意旨，利息部分以借款本金、週年利
    率百分之二十為基準，陸續計算至換票後上訴人清償之最後
    一筆金額日期（即九十六年五月八日），並以上訴人還款金
    額依序抵充利息、本金，則上訴人於九十六年五月八日為止
    總計尚有一百八十九萬四千六百九十七元未清償（計算式詳
    如附表二所示）。上訴人雖又抗辯上開款項應再扣除另紙支
    票票款一百五十萬元（即票據號碼IX0000000之支票）云云
    ，然據被上訴人主張：王俊安只有五百五十萬元，……，我
    幫他（指上訴人）清償四百萬。……因為那張支票（指支票
    號碼IX0000000、面額一百五十萬元之支票）地下錢莊已經
    拿到錢，所以不會拿那張支票來請求等語（見本院上更一卷
    二第四○頁正反面），衡情訴外人王俊安既要被上訴人出面
    解決債務，殊無仍保留該一百五十萬元之債權不為一併請求
    之理，上訴人亦不否認該紙支票迄無人向其行使權利，被上
    訴人此部分主張，尚堪採信，自無再扣除一百五十萬元之理
    ，上訴人此項抗辯，為無可採。
  3.上訴人雖抗辯系爭支票之票面金額均已包含法定最高利率之
    利息，利息不得滾入原本再生利息，故系爭支票應不得再加
    計票款之遲延利息云云。然依前所述，上訴人所欠一百八十
    九萬四千六百九十七元均係本金，且約定以系爭支票票款清
    償，是被上訴人就系爭支票請求前述範圍內金額及票款遲延
    利息，於法並無不合。上訴人此項抗辯，亦無可採。
五、綜上所述，被上訴人依票據之法律關係，請求上訴人給付票
    款一百八十九萬四千六百九十七元，及加付自九十六年五月
    九日起至清償日止，按年利百分之六計算之法定遲延利息，
    自屬正當，應予准許。逾此部分之請求，非屬正當，無從准
    許。原審就上開應准許部分，為被上訴人勝訴之判決，及本
    院依職權為假執行之宣告，經核並無違誤，上訴意旨指摘原
    審判決此部分不當，請求廢棄改判，非有理由，應予駁回。
    原審就上開不應准許部分，為上訴人敗訴之判決，及本院依
    職權為假執行之宣告，尚有未洽，上訴意旨指摘原審判決此
    部分不當，求予廢棄改判，為有理由，自應由本院將原判決
    此部分及本院依職權所宣告該部分之假執行，均予以廢棄，
    改判如主文第二項所示。
六、兩造其餘之攻擊或防禦方法，及未經援用之證據，經本院斟
    酌後，認為均不足以影響本判決之結果，爰不再一一詳予論
    駁，併此敘明。
七、據上論結，本件上訴為一部有理由，一部無理由，依民事訴
    訟法第四百四十九條第一項、第四百五十條、第七十九條，
    判決如主文。
中    華    民    國  100     年    2    月    11    日
                  民事第一庭    審判長法  官  丁振昌
                                      法  官  李素靖
                                      法  官  高明發
上為正本係照原本作成。
如不服本判決，應於收受送達後20日內向本院提出上訴書狀，其
未表明上訴理由者，應於提出上訴後20日內向本院補提理由書狀
（均須按他造當事人之人數附繕本）上訴時應提出委任律師或具
有律師資格之人之委任狀；委任有律師資格者，另應附具律師資
格證書及釋明委任人與受任人有民事訴訟法第466條之1第1項但
書或第2項（詳附註）所定關係之釋明文書影本。
中    華    民    國   100    年    2     月    14    日
                                      書記官  王全龍
【附註】
民事訴訟法第466條之1：
(1)對於第二審判決上訴，上訴人應委任律師為訴訟代理人。但上
  訴人或其法定代理人具有律師資格者，不在此限。
(2)上訴人之配偶、三親等內之血親、二親等內之姻親，或上訴人
  為法人、中央或地方機關時，其所屬專任人員具有律師資格並
  經法院認為適當者，亦得為第三審訴訟代理人。
民事訴訟法第466條之2第1項：
  上訴人無資力委任訴訟代理人者，得依訴訟救助之規定，聲請
  第三審法院為之選任律師為其訴訟代理人。
    附表一：
  ┌──┬────┬─────┬────┬──────┬───────────┐
  │編號│金   額 │票據號碼  │發 票 日│提示日期    │ 發     票     人     │
  ├──┼────┼─────┼────┼──────┼───────────┤
  │  1 │200萬元 │IX0000000 │96.03.02│96年4月17日 │ 中華聯合半導體設備   │
  │    │        │          │        │            │ 製造股份有限公司     │
  ├──┼────┼─────┼────┼──────┼───────────┤
  │  2 │200萬元 │IX0000000 │96.04.02│96年4月2日  │ 中華聯合半導體設備   │
  │    │        │          │        │            │ 製造股份有限公司     │
  └──┴────┴─────┴────┴──────┴───────────┘
    附表二：
  ┌────────────────────────────────────┐
  │第一筆借款                                                              │
  │借款日期：95年12月22日，借款金額595萬元，同時開立三紙面額共計700萬元之支│
  │票（最後一個票載發票日為96年1月5日）                                    │
  ├────────────────────────────────────┤
  │96年1月3日還款200萬元                                                   │
  │95年12月22日至96年1月3日，共12日，利息：5,950,000×20%÷365×12＝       │
  │39,123 2,000,000（還款金額）－39,123（利息）－5,950,000（本金）＝－     │
  │3,989,123                                                               │
  ├────────────────────────────────────┤
  │96年1月4日還款50萬元                                                    │
  │95年1月3日至96年1月4日，共1日，利息：3,989,123×20%÷365×1＝2,186      │
  │500,000（還款金額）－2,186（利息）－3,989,123（本金）＝－3,491,309      │
  ├────────────────────────────────────┤
  │96年1月12日還款200萬元                                                  │
  │95年1月4日至96年1月12日，共8日，利息：3,491,309×20%÷365×8＝15,304    │
  │2,000,000（還款金額）－15,304（利息）－3,491,309（本金）＝－1,506,613   │
  ├────────────────────────────────────┤
  │96年1月15日還款30萬元                                                   │
  │95年1月12日至96年1月15日，共3日，利息：1,506,613×20%÷365×3＝2,477    │
  │300,000（還款金額）－2,477（利息）－1,506,613（本金）＝－1,209,090      │
  ├────────────────────────────────────┤
  │96年1月24日還款170萬元                                                  │
  │95年1月15日至96年1月24日，共9日，利息：1,209,090×20%÷365×9＝5,963    │
  │1,700,000（還款金額）－5,963（利息）－1,209,090（本金）＝484,947        │
  │【註：上訴人上開595萬元之借款，於96年1月24日還款170萬元已全額清償，尚有 │
  │      餘款484,947元】                                                   │
  ├────────────────────────────────────┤
  │第二筆借款                                                              │
  │96年1月22日，借款440萬元，同時開立二紙面額共計500萬元之支票（最後一紙票 │
  │載發票日為96年1月31日）                                                 │
  ├────────────────────────────────────┤
  │96年2月2日還款100萬元加上第一筆借款清償餘額484,947元，合計1,484,947元   │
  │96年1月22日至96年2月2日，共11日，利息：4,400,000×20%÷365×11＝26,521  │
  │1,484,947（還款金額）－26,521（利息）－4,400,000（本金）＝－2,941,574   │
  ├────────────────────────────────────┤
  │96年5月8日還款120萬元                                                   │
  │96年2月2日至96年5月8日，共95日，利息：2,941,574×20%÷365×95＝153,123  │
  │1,200,000（還款金額）－153,123（利息）－2,941,574（本金）＝－1,894,697  │
  │（尚欠餘額）                                                            │
  ├────────────────────────────────────┤
  │嗣後換票再取得面額共400萬元之系爭支票（最後一個票載發票日96年4月2日）， │
  │因換票之系爭支票最後一個票載發票日96年4月2日，故不再重複計算96年4月2日至│
] │96年5月8日此段期間之利息。是被上訴人就系爭支票得請求之金額為1,894,697 元│
  │，利息應自96年5月9日起算。                                              │
  └────────────────────────────────────┘